臺灣高等法院高雄分院刑事判決　　　　　　　　　九十二年度上訴字第二三號
　　上 訴 人　　臺灣屏東地方法院檢察署檢察官
　　被　　告　　乙○○
　　被　　告　　甲○○
　　共同選任
　　辯 護 人　　陳世明
右上訴人因被告違反公職人員選舉罷免法案件，不服臺灣屏東地方法院九十二年度訴
字第三○七號中華民國九十二年九月十二日第一審判決（起訴案號：臺灣屏東地方法
院檢察署九十二年度選偵字第二號），提起上訴，本院判決如左：
      主  文
上訴駁回。
      理  由
一、公訴意旨略以：被告乙○○與告訴人丙○○均係民國（以下同）九十一年度屏東
    縣潮州鎮長之候選人，被告甲○○係乙○○之兄，乙○○、甲○○二人基於誹謗
    及意圖使候選人不當選之犯意聯絡，製作「自稱清流卻為非作歹，我們不要這種
    人當鎮長」之漫畫文宣共一萬九千份，內容影射指摘丙○○及其妻吳秀英為九阿
    生莊官、丙○○為六合彩組頭及教唆殺人、丙○○與其父斷絕父子關係等語之文
    宣（下稱文宣甲），於九十一年一月十一日十九時許，甲○○派人送至屏東市○○路中興派報社，以新台幣（下同）七千六百元（每份四角計算）之代價，委託
    不知情之中興派報社人員於潮州鎮地區發放，該派報社負責人游勝堂旋於翌日即
    十二日，派遣不知情之員工李文杰、許淑娟、蔡俊豪（以上四人均已不起訴處分
    確定）及不詳姓名之臨時工三人，攜該漫畫文宣至潮州地區挨家挨戶發放，於同
    日十四時十五分許，在屏東縣潮州鎮○○路一八Ｏ號前，為丙○○競選總部人員
    吳春財發覺李文杰、許淑娟正在發放該漫畫文宣，及於同日十三時五十分許，蔡
    俊豪在屏東縣潮州鎮○○路二十六巷口發放該漫畫文宣時，為民眾發現報警查獲
    ，共扣得該漫畫文宣約二千份（另九千份責由游勝堂保管），足生損害於丙○○
    。因認被告乙○○、甲○○二人涉有公職人員選舉罷免法第九十二條及刑法第三
    百十條第二項之誹謗等罪嫌。
二、公訴人認被告乙○○、甲○○二人涉有違反公職人員選舉罷免法第九十二條及刑
    法第三百十條第二項之誹謗罪嫌，係以：右揭事實，業據告訴人丙○○指訴歷歷
    ，且經證人吳春財、游勝堂、李文杰、許淑娟、葉俊豪證述明確，並有扣案之漫
    畫文宣、照片二張、責付書在卷可稽，又本件黑函為警查獲後，被告乙○○又推
    出其署名之「對父親不孝、對黨不忠、對朋友不義，這種不孝、不忠、不義的人
    能當鎮長嗎？」之競選文宣（下稱文宣乙），其主要之漫畫及標語，均與前述黑
    函大致相同，足見第一份黑函確為被告所發出應屬無誤，文宣乙應係事後欲蓋彌
    彰之作法；再查告訴人前因殺人未遂案件，經台灣屏東地方法院檢察署檢察官以
    八十五年度偵字第六五一一、六八Ｏ八號提起公訴，惟經最高法院判決無罪確定
    ，且被告素無賭博之前科，有告訴人之全國刑案資料查註表一份附卷足參，且被
    告二人亦無法提出證明所誹謗之事為真實等語，為其論據。
三、訊之被告乙○○固不諱言散發文宣乙之事實，惟被告乙○○、甲○○均否認犯罪
    ，均辯稱：起訴書所指的那份文宣（即文宣甲），我們不知道是誰製作，也不知
    道誰散發的，我們完全不知情，就文宣乙部分，告訴人丙○○以前確有賭博及經
    營六合彩賭博，也表示要跟他父親斷絕父子關係，也有殺人未遂案被判刑過，文
    宣乙內容並無不實，並非誹謗等語；被告甲○○另辯稱：文宣乙有乙○○簽名負
    責，我並沒有參與製作該文宣等語。經查：
（一）證人尤勝堂於原審陳稱：九十一年一月十一日晚上七點接到一通電話，他問我
      發一份廣告要派到潮州地區多少錢，我回他說一份○．四元，我們約略談妥，
      電話中人說他之後會再來電話，並把要送的文宣送到報社，之後因為我另外有
      事，我就交待李文杰會有人打電話及送東西來．．．我當時聽來電聲音和甲○○不同，至於是否乙○○聲音，因我不認識乙○○，我不確定．．．隔天即十
      二日甲○○有打電話問我，為何沒有發，我可以確定是他打電話來，因我認得
      他的聲音我會記得聲音，是因為我約在一星期前有去收過款，總共收過二次，
      所以記得等語。是關於文宣甲之事，甲○○有問証人尢勝堂為何沒有發，而
      被告甲○○於原審陳稱：有認識派報的，就請他發送綠色的傳單，我就向乙○○說可派游勝堂派報，乙○○就叫我去聯絡派報的人，後來我就去聯絡游勝堂
      ，發了那份綠色的文宣，．．．我就是拿這份文宣給游勝堂等語。足見證人尤
      勝堂於發放文宣甲前，即已曾受被告甲○○之委任，發放過本次鎮長選舉被告
      乙○○之文宣，且雙方於文宣甲發放前不久，已有見面交談收付款項之情，證
      人尤勝堂應無誤認被告甲○○聲音之可能，被告甲○○確有參與文宣甲之發放
      堪以認定，先予敘明。
（二）該文宣甲雖可認定被告甲○○有參與文宣之事，惟應審查者是該文宣內容是否
      空穴來風亳無依据，經查證人李春美於原審陳稱：「十一、二年前，我和丙○○等人有在新埤人家的蓮霧園裡面一起經營九阿生賭局，做莊家，只是在過年
      時經營，大約只經營過一、兩年時間。我和他只是普通朋友關係。之後我和他
      比較沒在一起，沒有聯絡了。六合彩也大約在十一、二年前，我前夫簡貴福有
      在經營六合彩，兩人會互相對調牌隻，我當時會幫我先生經營，所以知道有和
      丙○○對調牌隻」「（問：如何知道對調牌隻的是丙○○？）答：我當時和他
      們夫妻二人很熟，他們是他和他太太吳秀英一起經營」「（問：前述情形有告
      訴過乙○○？何時提的？）答：他大約在四、五年前曾經問我丙○○是否有賭
      博，做過六合彩，我跟他說以前有和我一起作，但現在我不知道」等語，而告
      訴人於亦不諱言確認識簡貴福等語。又証人簡貴福於本院做詰問時陳稱：我知
      道丙○○是修理機車，有無經營其他事業我不瞭解，他的經濟來源我不清楚等
      語（見本院卷第一一七頁），簡貴福之証言仍不能為被告不利之証明。又証人
      吳秀英於本院做詰問時雖陳稱：丙○○沒有經營六合彩等語，惟証人吳秀英是
      告訴人丙○○之妻，其証言難免偏頗，其証詞尚非可採。
（三）證人王志豐於原審證稱：「（問：告訴人與其父、妻曾發生家庭糾紛，告訴人
      之父揚言斷絕父子關係，是否有此情事發生，證人是否有幫忙調解？）答：有
      ，丙○○當時說他父親要和他斷絕父子關係，請我出面幫忙調解」「（問：是
      否知道他們父子不合原因？）答：我不清楚，我只有勸他父親不要和他脫離父
      子關係，至於丙○○的太太和他父親之前關係如何，我不清楚」「（問：提示
      標題丙○○殺人未遂文宣，是否你所發放？）答：是的」「（問：當時是否有
      何依據？）答：有人拿給我起訴書，我就散發，這個起訴書我很早以前就看過
      ，他後來判刑如何，我不清楚」等語。
（四）告訴人丙○○確因殺人未遂案件，經台灣屏東地方法院檢察署檢察官以八十五
      年度偵字第六五一一、六八Ｏ八號提起公訴，惟嗣經台灣屏東地方法院變更起
      訴法條後以共同傷害罪判處有期徒而一年二月，嗣再經本院及最高法院判決無
      罪確定等情，有台灣屏東地方法院檢察署告訴人丙○○刑案資料查註表及台灣
      屏東地方法院八十六年訴字第三一一號判決在卷可憑。
    綜上所述，被告乙○○、甲○○於文宣甲以文字、圖畫指丙○○及其妻吳秀英為
    九阿生莊官、丙○○為六合彩組頭、丙○○與其父斷絕父子關係等事實，既有證
    人李春美、王志豐之證詞可資佐証，且證人李春美、王志豐均係親身見聞參與前
    揭事實之人，非係傳聞他人而來，則依被告乙○○所提之證據，即難認其無相當
    理由確信其為真實，又告訴人丙○○既確曾因殺人未遂案經提起公訴，則被告乙○○等依起訴書所指據以引用，於競選文宣中質疑、指摘告訴人之人格，縱然被
    告等有未深入查證其嗣後判決之情形，然究難逕以認定被告等係出於憑空漫之
    惡意，本件被告等所指告訴人之事實既非全無所據。又證人吳春財、游勝堂、李
    文杰、許淑娟、葉俊豪偵查中之陳述均仍不足為被告等不利之証明。又在民主政
    治公民社會中，候選人透過競選之過程利用各種文宣為其進行宣傳，並就其所涉
    公共事務為辯論，期使選民對候選人有充分之認識，是對於各候選人有關文宣中
    就與公益有關之事項，或甚至人格特質的描述等，應嚴格認定報導人是否確有誹
    謗或侮辱之惡意，不應以過於寬鬆的標準檢驗，以免在選舉中因對其他候選人有
    關於公共事務或其過去曾參與事務之批評動輒得咎。被告乙○○、甲○○所指告
    訴人之事實尚非全無所據，已如前述，自尚難認被告乙○○、甲○○所傳播者確
    屬虛偽，亦無從認被告等有明知所言非真實或過於輕率疏忽而未探究之情，本件
    被告等於文宣所為之言論，應未逾刑法第三百十條第三項、第三百十一條所揭諸
    之免責要件精神，其立法精神又同為公職人員選舉罷免法所適用，尚難遽認被告
    乙○○、甲○○二人有公訴人所指之誹謗等犯行，此外復查無其他確切証据証明
    被告乙○○、甲○○有誹謗等犯罪情事，其等犯罪均屬不能証明。
四、原審以不能証明被告乙○○、甲○○犯罪，依法諭知無罪，核無不合，檢察官上
    訴指摘原判決不當，為無理由，應予駁回。
據上論結，應依刑事訴訟法第三百六十八條，判決如主文。
本案經檢察官張其主到庭執行職務。
中    華    民    國      九十三      年      一      月     二十七     日
                              臺灣高等法院高雄分院刑事第九庭
                                  審判長法官  張明松
                                        法官  任森銓
                                        法官  張盛喜
右正本證明與原本無異。
檢察官如不服本判決應於收受本判決後十日內向本院提出上訴書狀，其未述上訴理
由者，並得於提起上訴後十日內向本院補提理由書狀（均須按他造當事人之人數附繕
本)「切勿逕送上級法院」。
被告不得上訴。
                                      書記官  楊茱宜
中    華    民    國      九十三      年      一      月     二十七     日
